最高法院刑事判決　　　　　　九十六年度台上字第七六九二號
上　訴　人　台灣高等法院台中分院檢察署檢察官
被　　　告　甲○○
　　　　　　丙　○
　　　　　　乙○○
　　　　　　丁○○
上列上訴人因被告等偽造文書案件，不服台灣高等法院台中分院
中華民國九十五年十二月十二日第二審判決（九十五年度上訴字
第一九四六號，起訴案號：台灣彰化地方法院檢察署九十五年度
偵字第一七九四、三０八八號），提起上訴，本院判決如下：
    主  文
上訴駁回。
    理  由
一、偽造文書部分
按刑事訴訟法第三百七十七條規定，上訴於第三審法院，非以判
決違背法令為理由，不得為之。是提起第三審上訴，應以原判決
違背法令為理由，係屬法定要件。如果上訴理由書狀並未依據卷
內訴訟資料，具體指摘原判決不適用何種法則或如何適用不當，
或所指摘原判決違法情事，顯與法律規定得為第三審上訴理由之
違法情形，不相適合時，均應認其上訴為違背法律上之程式，予
以駁回。本件檢察官上訴意旨略稱：（一）原審判決理由欄以「
……其等於取款憑條上及存摺存款存款憑條上偽造署押及盜蓋印
章之行為，係偽造私文書之部分行為，其偽造後復持以行使，偽
造之低度行為為行使之高度行為所吸收，均不另論罪。」云云，
為被告等偽造文書有罪部分之立論依據（見原審判決第六頁理由
三、第四行起），惟原判決事實欄僅認定被告甲○○等四人至上
開銀行，持顏楊千金之真正印章盜蓋於取款憑條，並填寫金額分
別為新台幣（下同）二百十六萬元、一千零五十萬元之取款憑條
二張，及存摺存款存款憑條，交付金融機構之承辦員以行使之。
換言之，原審判決僅認定被告等四人在台灣中小企業銀行取款憑
條上盜蓋顏楊千金之印章以領取存戶內之金錢，及被告甲○○於
彰化銀行取款憑條上盜蓋顏楊千金之印章以領取存戶內之金錢而
已，並未認定有何「偽造署押」之事實。再刑法上所稱之「署押
」，係指於紙張或其他物體上由自然人親自簽署其姓名或其他足
以代表姓名意義之符號而言。刑法上所謂偽造署押罪，乃指未經
本人簽名署押而擅自偽造其人之署押者而言，故必所虛偽填載之
他人姓名，具有表示本人簽名之意思者，始克相當（最高法院九
十四年度台上字第四四八七號判決、八十三年度台上字第八四四
號判決參照）。是縱被告等人盜蓋顏楊千金之印章後，「以顏楊
千金之名義」填寫取款憑條及存摺存款存款憑條交付金融機構之
承辦員以行使，亦係以真正之印章戳蓋於取款文件上，並非虛偽
填載他人之姓名，此與前揭刑法上所謂「偽造署押」罪之構成要
件明顯不合。綜觀全卷，雖有被告等偽造之台灣中小企業銀行取
款憑條兩紙、台灣中小企業銀行存摺存款存款憑條四紙及彰化銀
行取款憑條四紙，惟其上除載有以資辨別客戶名稱之「戶名」、
「帳號」、「金額」之填載及顏楊千金真正印文以外，均不見任
何被告等所偽造之「署押」，是原審判決事實欄既無就被告等人
如何偽造署押？偽造何種署押？詳為記載論述，遽認被告等「偽
造署押」之犯行係偽造私文書之部分行為，前後明顯不一，自屬
判決理由矛盾。（二）按偽造之印章、印文或署押，不問屬於犯
人與否，沒收之。刑法第二百十九條定有明文。次按被告偽造他
人之印文及署押，雖為偽造私文書行為之一部，不另論以刑法第
二百十七條第一項之罪，但所偽造之此項印文署押，則應依同法
第二百十九條予以沒收（最高法院四十七年度台上字第八八三號
判例參照）。是原審判決雖認定「……其等於取款憑條上及存摺
存款存款憑條上偽造署押及盜蓋印章之行為，係偽造私文書之部
分行為，其偽造後復持以行使，偽造之低度行為為行使之高度行
為所吸收，均不另論罪。」，惟未於主文欄有任何沒收被告等人
偽造署押之諭知，揆諸前揭判例之意旨，原審判決顯有判決不適
用法則或適用不當之違誤！（三）原判決認定被告甲○○一人於
民國九十四年四月二十七日及同月二十八日，承前概括犯意，以
上開相同之方法，再持顏楊千金之印章，先後多次蓋用於彰化銀
行北斗分行之取款憑條，以該偽造之取款憑條及存摺，致該承辦
人員陷於錯誤，將顏楊千金帳戶內共九百四十七萬元之現金如數
交付。惟查：(1)證人顏鴻斌、張麗娜於九十四年九月二十二日於
台灣彰化地方法院檢察署訊問時證稱：「（問斌：彰化銀行有多
少錢？）答：九百多萬元，從二十六日起分五次被提領出去。」
，「（問娜：顏鴻斌說你有看到領回家裡的現金又被拿出去是誰
拿的？）答：是甲○○、丙○、乙○○、丁○○他們用小包包將
現金拿出去，時間大約是我婆婆過世十天後發生的」等語（見台
灣彰化地方法院檢察署交查字卷第三十八頁），足見被告甲○○
，與被告丙○、乙○○、丁○○等三人就九十四年四月二十七日
及同月二十八日之盜領已有犯意聯絡。(2)再被告甲○○於台灣彰
化地方法院檢察署訊問時稱：「（問：你去彰化銀行領九百四十
七萬元有無其他人與你一起去？）答：我父親叫我去領的，我忘
記是誰載我去的……。（問：為何你在台灣企銀及彰化銀行處理
方式不同）答：因為台灣企銀行員叫我們先把錢匯到自己帳戶，
改日再去領，彰化銀行我怕一次領出來被搶，所以分次領」等語
（見同上卷第七十五頁至第七十六頁），足見被告甲○○確因欲
領取金額甚鉅，而邀其他人陪同助勢以免不測，且存摺印章當時
係由被告四人共同控制，豈有甲○○一人獨自將九百四十七萬元
之現金領出而其他三人毫無所悉之理？又渠等於九十四年四月二
十六日領款時即有共同之犯意聯絡及行為分擔，並均知領出巨額
款項有安全虞慮，遂以轉帳之方式先匯入自己之帳戶再伺機領錢
，豈有僅時隔一兩日，前開危險顧慮全拋諸腦後，竟任由甲○○
獨自一人將剩餘金額以領取現金之方式全數領出之理？原審判決
對此違背經驗法則之疑點並未詳予調查，竟恝置不理，蓋此關係
被告丙○、乙○○、丁○○等三人是否成立與被告甲○○於原審
判決事實一之(二)部分為共同正犯之事實，原審對上述盜領彰化銀
行九百四十七萬元究否為被告四人共同為之，悉未詳細審究說明
，而遽認僅甲○○一人為之，其判決顯有應於審判期日調查之證
據未予調查、理由不備之違誤等語。
惟查：證據之取捨、事實之認定，乃事實審法院職權行使之範圍
，事實審法院經調查證據之結果，本於確信，依自由心證之取捨
證據，苟其取捨，與經驗法則或論理法則無違，即不得任意指為
違法，而據為適法之第三審上訴理由。本件原判決撤銷第一審所
為之科刑判決，改判仍依修正前刑法規定論處被告甲○○共同連
續行使偽造私文書罪刑，被告乙○○、丙○、丁○○共同行使偽
造私文書罪刑，已綜合全部卷證資料，詳敘其所憑之證據及認定
之理由，並對被告等否認犯罪所為之辯解，及證人顏守（原判決
誤載為「嚴守」）所為之證言如何不足採信，詳予指駁、說明。
所為論斷，俱有卷存證據資料可資覆按，並無採證或認定事實違
背經驗法則或論理法則，或其他違背法令之情形。再查：（一）
原判決於事實一之(一)部分，已認定記載被告等係以盜用顏楊千金
印章之方式，偽造顏楊千金名義之台灣中小企業銀行取款憑條二
紙，再持以行使，並未認定被告等有偽造顏楊千金署押之犯行。
至於原判決於理由三記載「其等於取款憑條上及存摺存款存款憑
條上『偽造署押』及盜蓋印章之行為，係偽造私文書之部分行為
，其偽造後復持以行使，偽造之低度行為為行使之高度行為所吸
收，均不另論罪。」云云，其中關於「偽造署押」部分，雖有錯
誤，惟顯屬文字上誤繕之贅語，由原審法院裁定更正即可，對於
判決顯然並無影響，自不得資為合法之第三審上訴理由。又原審
既未認定被告等有偽造署押之犯行，自無偽造之署押可供諭知沒
收，原審未諭知沒收，亦無判決理由矛盾之違法可言。（二）刑
法上之共同正犯，以有共同之犯意聯絡及行為分擔，為成立要件
。各共同正犯間，有無自己共同犯罪之意思聯絡，或參與實施犯
罪構成要件之行為，自應依嚴格之證據予以證明。而檢察官就被
告犯罪事實，應負舉證責任，並指出證明之方法。復為刑事訴訟
法第一百六十一條第一項所明定。查原判決事實一之(一)所載顏楊
千金在彰化銀行北斗分行帳戶內之存款遭盜領部分，檢察官起訴
時即認該部分之犯罪事實係被告甲○○個人所為，嗣於第一審及
原審審理中，檢察官從未主張被告乙○○、丙○、丁○○就該部
分犯罪事實與被告甲○○有何犯意聯絡及行為分擔，亦未對被告
乙○○、丙○、丁○○就該部分應否負共同正犯責任負舉證責任
，並指出證明之方法，而告訴人顏鴻斌、證人張麗娜、及被告甲
○○之上開供述，由形式上觀察均顯然不足資為被告乙○○、丙
○、丁○○應負共犯責任之證據，原審因而未就此部分為無謂之
調查及說明，要無違法可言。上訴意旨任憑己意，漫詞指摘原判
決不當，核與法律規定得為第三審上訴理由之違法情形，不相適
合。其上訴違背法律上之程式，應予駁回。
二、詐欺部分
按刑事訴訟法第三百七十六條所列各罪之案件，經第二審判決者
，不得上訴於第三審法院，法有明文。本件被告等所犯刑法第三
百三十九條第一項詐欺罪部分，核屬刑事訴訟法第三百七十六條
第四款之案件，依首開說明，既經第二審判決，自不得上訴於第
三審法院。縱此部分與行使偽造私文書部分有方法結果之牽連關
係，為裁判上一罪，但行使偽造私文書部分之上訴為不合法，本
院應從程序上予以駁回，而無從為實體上判決，對於輕罪部分之
此部分，亦無從適用審判不可分原則，為實體上審判，上訴人竟
復提起上訴，顯為法所不許，應予駁回。
據上論結，應依刑事訴訟法第三百九十五條前段，判決如主文。
中　　華　　民　　國　九十六　年　 十二 　月　三十一　日
                      最高法院刑事第八庭
                          審判長法官  陳　正　庸
                                法官  賴　忠　星
                                法官  宋　　　祺
                                法官  吳　　　燦
                                法官  李　英　勇
      本件正本證明與原本無異
                                      書  記  官
中　　華　　民　　國　九十七　年　　一　　月　　七　　日
                                                      Ｅ
